臺灣高等法院花蓮分院刑事判決　　　　　　九十年度上訴字第九三號
　　上訴人即被告　乙○○
　　選任辯護人　張秉正
右列上訴人因偽造有價證券案件，不服臺灣花蓮地方法院八十九年度訴字第二五五號
中華民國九十年三月七日第一審判決( 起訴案號：臺灣花蓮地方法院檢察署八十九年
度偵字第一七八Ｏ號 )，提起上訴，本院判決如左：
    主  文
原判決關於偽造有價證券部分撤銷。
乙○○意圖供行使之用，而偽造有價證券，處有期徒刑年貳月。
偽造之本票（第０七九０二０號，發票人：庚○○、發票日：八十七年十一月八日、
到期日：八十七年十二月八日、金額新台幣貳拾伍萬元）壹張沒收。
    事  實
乙○○於八十七年九月八日借款新台幣（下同）五萬元予庚○○，而收受庚○○交付
其簽發五萬元之支票一紙，又庚○○之妻己○○亦曾於八十五年一月間代友人丙○○
（現改名黃雍程）以甲○○名義簽發八十五年二月十五日期，面額十五萬元之支票向
乙○○借款十五萬元，庚○○與己○○均未償還，乙○○為求上開借款能夠獲得清償
，竟於同年十二月間某日，邀庚○○至花蓮市某處飲酒，於酒後請庚○○簽發本票作
為庚○○借款之擔保，庚○○乃在乙○○所持空白本票發票人處簽署姓名、書寫地址
及蓋指印後，即將上開本票交予乙○○。詎乙○○竟於八十七年十二月間某日，意圖
供行使之用，明知庚○○僅積欠其五萬元，且庚○○並未承諾要代己○○償還借款，
在未得庚○○授權下，於不詳處所，在庚○○所交付之本票上填載票面金額為二十五
萬元，發票日八十七年十一月八日，到期日八十七年十二月八日，而偽造有價證券，
復明知庚○○並未積欠其二十五萬元，竟於八十八年二月二十三日持上述本票向台灣
花蓮地方法院聲請裁定准予強制執行，而行使偽造有價證券，使台灣花蓮地方法院民
事庭法官於八十八年三月四日將此不實事項登載於民事裁定上，足以生損害於庚○○
。
案經庚○○訴請台灣花蓮地方法院檢察署檢察官偵查起訴。
    理  由
一、訊之上訴人即被告乙○○矢口否認有前揭犯行，辯稱：「庚○○確有向我借十萬
    元，他太太己○○也有向我借十五萬元，庚○○因欠錢，房子遭銀行查封，託我
    賣房子，如果賣了，願意連他太太欠的十五萬元一齊返還，因此同意我簽發二十
    五萬元的本票」云云。惟查：
  (一)、前揭事實，已據告訴人庚○○於原審偵審中及本院調查時指訴甚詳，被告亦坦
      承金額及日期均為其所填寫無誤，並有該本票在卷可資佐證。被告聲請本票裁
      定執行之事實，亦經本院調閱各該卷宗審認無誤。
  (二)、被告固指告訴人庚○○欠伊十萬元（即五萬元及四萬六千元之支票），但為告
      訴人庚○○所否認。告訴人庚○○稱該四萬六千元之客票係要換回五萬元之支
      票，五萬元之支票係在八十七年九月八日簽發交予被告，四萬六千元之客票則
      係在八十七年十一月底連同四千元之利息，交付被告以換回五萬元之支票，而
      該四萬六千元，戊○○名義之支票，則係由辛○○交付予告訴人，業據證人辛○○於本院調查中到庭結證屬實。被告亦坦承於四萬六千元之客票交還告訴人
      （見原審卷第四十七頁）。如果告訴人確實向被告借款十萬元，被告豈有不待
      告訴人清償四萬六千元支票之債務，即將該支票交還告訴人，致失此部分債權
      之憑證，自與常情不合。縱令如被告其後所辯告訴人係於八十七年九月間以上
      述兩張支票向其借十萬元，利息扣六千元（見本院九十年十二月六日訊問筆錄
      ），然告訴人始終否認有同意代其妻己○○代為償還十五萬元債務之情事。亦
      否認有同意被告於空白本票填寫廿五萬元之情事，被告雖稱告訴人答應代還之
      事，己○○知悉云云，但經原審傳喚證人己○○則到庭證稱：「不知有此事，
      告訴人亦未提起此事」（見原審卷第一二三頁）於本院調查中亦經傳訊該證人
      ，亦證稱告訴人不可能代伊還錢，徵之告訴人現與他人同居（程富華），夫妻
      早已多年不睦，不相聞問，分別據告訴人及己○○、程富華（現與告訴人同居
      之人）於原審偵審中及本院調查時供明在卷。何況被告所指之十五萬元借款，
      係己○○代友人丙○○持甲○○之票向被告借款，已據證人己○○、丙○○到
      庭供證甚詳，丙○○並當庭表示其會償還此筆債務。該款並非己○○所借，亦
      為被告所是認（被告其後又改稱是己○○所借），該十五萬元既非其妻己○○
      所借，告訴人殊無願意代為清償之理。即令告訴人確有向被告借款十萬元，且
      被告尚執有告訴人之五萬元之支票，為保障其債權，亦僅能在徵得告訴人同意
      下，由其簽發十萬元之本票而將五萬元之支票返還告訴人，以為債權之保障始
      符常情，豈能擅自簽發廿五萬元之本票，而未將該本票擔保之五萬元支票交還
      告訴人之理。如此所為豈非一債雙討，此乃地下錢莊高利貸之技倆（告訴人已
      指稱被告放高利貸）。其超過部分亦屬偽造本票，豈能以借錢予人反而被起訴
      ，藉以脫罪。
  (三)、被告雖另供稱告訴人曾向其表示如果房子賣掉，要將欠其之十萬元和其妻所欠
      的十五萬元一起清償（見原審卷第十四頁、第五十二頁），並提出告訴人委託
      其賣屋之土地及建物所有權狀影本附卷可參（其上記載花蓮市○○段五四九之
      二地號土地全部，及門牌號碼花蓮市○○○街六號之建物），惟上開不動產迄
      今並未賣出，此從被告持系爭本票准予強制執行裁定向原審法院聲請強制執行
      時，該院民事執行處調閱告訴人之財產資料可知（見所調原審八十九年度執字
      第一七六五號卷第十六頁參照），並有該土地登記謄本在卷可憑。被告亦於原
      審訊問時自承告訴人在八十八年農曆年過年時曾到他家跟他提到，如果他房子
      賣掉，一毛錢都不給他太太（即己○○），還說他太太的債務跟他無關等情（
      見原審卷第五十六頁至第五十七頁筆錄參照），可見告訴人確無承擔其妻己○○代友人借款積欠被告之債務之意，且被告對此亦知之甚詳，則告訴人又怎會
      在面額二十五萬元之本票上簽名，足見告訴人在本票上簽名時，該本票金額應
      尚未填載，且告訴人簽名於本票上應僅係授權被告在告訴人所欠五萬元及利息
      之範圍內填載金額而已。果如被告所辯係告訴人叫伊填寫再由其簽名，則本票
      上之筆跡應係同一支原子筆所書始合常情，但審之系爭本票有兩種顏色、筆跡
      不同，何況如係告訴人同意，被告儘可要求告訴人將本票簽發完成，始符保障
      債權之本意，何需先請告訴人簽名蓋指印。
  (四)、被告辯稱告訴人簽發廿五萬元之本票時，有廖進發、陳正雄、丁○○等人看見
      並聲請傳訊各該證人以資證明，原審訊問證人廖進發證稱：「大約在二年前某
      日約下午四、五時許，我在陳正雄代書服務處（花蓮市○○街二○八號）遇到
      被告乙○○，當時還有丁○○在場，我們就一起開車去走一走，乙○○提到他
      有朋友的房子要託我賣，然後我們到國聯二路吉品餐廳吃飯，吃到一半，乙○○說要順便打電話找屋主來跟我認識，接著庚○○就在我們要吃飽前來了，也
      吃了一點菜，我吃飽後就坐到乙○○的車上，我在車上看到乙○○和庚○○邊
      走邊談，到車上後不知道在簽些什麼東西，但他們在簽的東西我不清楚」（見
      原審卷第四十二頁），證人陳正雄結證稱：「某日下午我和廖進發在家，乙○○也來，談到下午三點多，乙○○說要開車載我們去看房子，當時屋主不在，
      乙○○就帶我們去國聯二路吉品餐廳請吃飯，快吃完時，乙○○就聯絡他的朋
      友（庚○○）來談賣房子的事，庚○○後來有來，有吃東西，．．．後來乙○○就離開帶我到車子旁邊，突然提到有帳要跟庚○○算，我就上車，乙○○和
      庚○○就在車旁談，接著乙○○就拿放在車上的本票給庚○○簽，庚○○寫什
      麼我就不知道，是不是如附表二（指原判決）所示本票我也不知道」等情（見
      原審卷第四十四頁至第四十五頁），可見證人廖進發、陳正雄均未目擊被告與
      告訴人簽發系爭本票之經過，是渠等之證詞不能據為有利被告之認定。證人丁○○於本院證稱：「．．．廖進發跟我說乙○○跟他說有沒有辦法幫他把庚○○的房子處理掉，不然他的債權拿不到，是在到吉品餐廳途中，在乙○○的車
      上說的，先帶我們去看庚○○的房子，庚○○那時不在，然後我們再到國聯二
      路吉品餐廳去吃飯，我那天是坐在後座的左邊，陳正雄坐前座，廖進發坐在我
      右邊，是乙○○開車，約在四到五點之間，．．．日期是在八十七年中秋節以
      後，乙○○當天有帶拍賣通知去」；被告則稱丁○○坐在前座右邊，陳正雄與
      廖進發坐後面，伊只帶土地所有權狀影本去云云，告訴人則稱本票簽發係在冬
      天，上開證人與被告所供不相吻合，且被告於與告訴人之民事訴訟中，從未提
      及有上開證人三人，足見各該證人係事後勾串，附和被告之詞，均不足採信。
  (五)、被告及告訴人經本院送請法務部調查局測謊結果，一庚○○稱(1)乙○○僅交付
      其五萬元，(2)乙○○未交付其九萬六千元，上述問題經測試呈情緒波動之反應
      ，研判有說謊。二乙○○稱：其交付庚○○九萬六千元，上述問題經測試無情
      緒波動之反應，研判未說謊。有上開測謊報告書在卷可稽。惟本案之徵結在於
      告訴人究竟有無同意被告簽發廿五萬元之本票，上開測謊並未針對主要問題設
      題，其測謊結果自不足以據為有利被告之認定。
  (六)、被告辯護人為其辯稱：「告訴人簽發系爭本票時，非如告訴人所言，被告係利
      用其酒醉不省人事之際，騙其預行簽立，簽發當時實係告訴人叫被告將票據填
      載清楚後，再將其交由告訴人簽名，此有證人廖進發、陳政雄、丁○○三人見
      聞此事、另將告訴人在本票之簽名與偵查中之簽名此對，未見有酒醉簽名之跡
      象，告訴人並於偵查中改稱被告是用二枝筆寫的，告訴人既稱其簽立時乃空白
      本票，被告事後填載，其如何知悉被告是用二枝筆填寫云云。關於告訴人於本
      票簽名部分，告訴人雖稱係其酒醉時所簽，但所謂酒醉係指喝酒後有醉之意，
      並非一定達於爛醉如泥之程度，故其簽名，自無顯然歪斜不正之理。至於被告
      用兩種筆跡所填，係在偵查中經檢察官訊問被告，被告自承以兩種筆所填，告
      訴人於在民事簡易庭所聽被告之陳述，轉述給檢察官，此部分經本院當庭勘驗
      偵查錄音帶無誤，筆錄在卷（見本院卷九十一年九月十九日訊問筆錄），並非
      告訴人見被告以兩種筆所簽，由被告以兩種筆所簽之事實，正足以證明告訴人
      於本票填寫姓名、住所時，該本票金額日期尚未填寫，否則其所用筆跡應係同
      一枝筆所填。被告辯護人上開所辯，自有誤會。
    綜上所述，告訴人庚○○僅積欠被告五萬元，且告訴人並未承諾要替其妻己○○
    償還積欠被告之十五萬元債務，另告訴人與其妻感情不佳，已八年未說話，告訴
    人經濟狀況亦不佳，衡情並不可能在面額二十五萬元之本票上簽名，由此可知告
    訴人於系爭本票上簽名時，其上之金額應尚未填載，且告訴人僅授權被告在告訴
    人積欠之五萬元暨利息之範圍內填載本票金額，詎被告明知告訴人僅積欠其五萬
    元，且不願負擔其妻之債務之情形下，竟於該本票上填載二十五萬元，其逾越告
    訴人之授權，私自填載金額並據以行使，自應負偽造有價證券罪責。本件事證明
    確，被告犯行已可認定。
三、查法院處理本票許可強制執行事件，係依非訟事件法為之，並不為實體審查，如
    持偽造之本票聲請法院為許可強制執行之裁定，自係明知為不實之事項而使公務
    員登載於職務上所掌之公文書，且足以生損害於被偽造之發票人，又被告填發超
    過債權金額之本票後已提出行使，被告自有供行使之用而偽造本票之意圖，核被
    告所為，係犯刑法第二百零一條第一項之意圖供行使之用，而偽造有價証券罪，
    及同法第二百十四條之使公務員登載不實罪。被告所犯上開兩罪名有方法結果之
    牽連關係，應從一重之偽造有價證券罪名處斷。被告行使有價證券之輕度行為應
    為偽造之重度行為所吸收，不另論罪。（公訴人雖認被告係涉犯刑法第二百零一
    條第一項、第二項之罪，惟偽造有價證券並據以行使，僅應論以該條第一項之罪
    即可，公訴人係贅引同條第二項部分），又公訴人起訴法條雖未引用刑法第二百
    十四條之條文，惟此部分犯罪於犯罪事實欄已有記載，且有方法結果之牽連關係
    ，自為起訴效力所及，本院自應併予審理。原審據以論科，固非無見。惟查刑法
    第二百零一條第一項之罪，以意圖供行使之用，而偽造有價證券，為其犯罪構成
    要件，此項要件自應於事實欄予以明白認定，並於理由欄說明其理由，方為適法
    ，原判決關於此部分，並未認定並說明其理由，自有未洽。被告上訴意旨否認犯
    罪雖無可取，惟原判決關於此部分既有不當，自應撤銷改判。爰審酌被告並無前
    科紀錄（台灣高等法院被告全國前案紀錄表一份參照），犯罪之動機及目的在追
    討債務，其明知告訴人僅欠其五萬元，竟偽造面額二十五萬元之本票，且持向原
    審法院聲請准予強制執行裁定，對被害人造成損害之程度，暨其犯罪後仍予否認
    ，態度不佳等一切情狀，量處有期徒刑三年二月。被告所偽造發票人庚○○，發
    票日八十七年十一月八日，面額二十五萬元，到期日八十七年十二月八日，第０
    七九０二０號之本票一張，依法應予沒收，併宣告之。
據上論斷：應依刑事訴訟法第三百六十九條第一項前段，第三百六十四條，第二百九
十九條第一項前段，刑法第二百零一條第一項，第二百十四條，第五十五條，第二百
零五條，罰金罰鍰提高標準條例第一條前段，判決如主文。
本案經檢察官李土城到庭執行職務。
中      華      民      國      九十一      年    十二    月    十九    日
                                    審判長法官  謝  志  揚
                                          法官  賴  淳  良
                                          法官  莊  謙  崇
右正本證明與原本無異。
如不服本判決，應於送達後十日內，向本院提出上訴狀。其未敘述理由者，並應於提
出上訴狀後十日內向本院補提理由狀(須附繕本)。
                                        書記官  林  明  智
中      華      民      國      九十一      年    十二    月    二十    日
